臺灣高等法院臺中分院民事判決　　　　　 99年度上字第376號
上　訴　人　呂順源
訴訟代理人　陳銘釗律師
複 代 理人　熊子仁
上　訴　人　呂九江
上　訴　人　呂天樞
上　訴　人　呂宏祺
上　一　人
訴訟代理人　洪瑋瑋
　　　　　　　　　　　　號5樓
上　訴　人　呂新川
上　訴　人　呂受信
兼上列二人
訴訟代理人　呂碧石
上　訴　人　呂正宗
上　訴　人　呂明亮
上列八人
訴訟代理人　陳惠玲律師
視同上訴人　呂雄略　　住臺中市○○區○○路133之8號
視同上訴人　呂仁仙　　住臺中市○○區○○路2段247號
上　一　人
訴訟代理人　呂順源　　住臺中市○○區○○路30巷32號
視同上訴人　呂忠四　　住臺中市○○區○○路464號
被上訴人　　藍見發　　住臺中市○○區○○路36巷10號
被上訴人　　藍富雄　　住臺中市○○區○○路36巷10號
被上訴人　　藍春松　　住臺中市○○區○○路36巷10號
被上訴人　　藍秀雲　　住南投縣埔里鎮○○路168號
上列四人
訴訟代理人　梁宵良律師
複代理人　　楊俊彥律師
複代理人　　馮福仁　　住臺中市○○○路○段237號4樓之2
上列當事人間租佃爭議事件，上訴人對於中華民國99年9月9日臺
灣臺中地方法院98年度訴字第1419號第一審判決提起上訴，本院
於100年5月24日言詞辯論終結，判決如下：
    主  文
原判決廢棄。
被上訴人應將坐落臺中市神岡區○○○段45-2、45-6及45-7地號
土地上如附圖所示B1至B4建物，門牌號碼為臺中市○○區○○路
30巷10號、面積198平方公尺全部，返還上訴人及視同上訴人。
被上訴人應將坐落臺中市神岡區○○○段45-2地號土地上如附圖
所示A建物、面積85平方公尺，及C1建物、面積34平方公尺拆除
，並將45-2地號土地、面積435平方公尺，及同段45-1地號土地
、面積455平方公尺，返還予呂順源。
被上訴人應將坐落臺中市神岡區○○○段45-6地號土地上如附圖
所示C2建物、面積34平方公尺拆除，並將45-6地號土地、面積22
8平方公尺，及同段45-3地號土地，面積239平方公尺，返還予呂
明亮、呂雄略、呂忠四、呂正宗及呂仁仙。
被上訴人應將坐落臺中市神岡區○○○段45-4地號土地上如附圖
所示E1、面積44平方公尺之道路，及坐落同段45-7地號土地上如
附圖所示E4道路、面積27平方公尺之道路刨除（以上為追加之訴
部分），並將45-4地號土地、面積521平方公尺，及45-7地號土
地、面積498平方公尺，返還予呂九江、呂天樞及呂宏祺。
被上訴人應將坐落臺中市神岡區○○○段45-5地號土地上如附圖
所示E2、面積47平方公尺之道路，及坐落同段45-8地號土地上如
附圖所示E3道路、面積3平方公尺之道路刨除（以上為追加之訴
部分），並將45-5地號土地、面積521平方公尺，及45-8地號土
地、面積498平方公尺，返還予呂新川、呂受信及呂碧石。
第一、二審訴訟費用由被上訴人連帶負擔。
    事實及理由
一、按本件請求之標的物，即坐落臺中縣神岡鄉○○○段45-1、
    45-2地號土地，於提起上訴時，仍為上訴人所共有，其訴訟
    標的對於全體共同訴訟之各人必須合一確定，共同訴訟中之
    九人即上訴人呂九江、呂天樞、呂宏祺、呂新川、呂碧石、
    呂受信、呂正宗、呂明亮，及呂順源（以下分別簡稱呂九江
    、呂天樞、呂宏祺、呂新川、呂碧石、呂受信、呂正宗、呂
    明亮、呂順源）提起本件上訴，該上訴效力自及於同造其他
    共有人呂雄略、呂仁仙及呂忠四等人，爰併列呂雄略、呂仁
    仙及呂忠四為視同上訴人。
二、次按訴之變更或追加，非經他造同意，不得為之。但請求之
    基礎事實同一者，不在此限。民事訴訟法第446條第1項、第
    255條第1項第2款定有明文。查上訴人及視同上訴人於原審
    請求被上訴人應將坐落臺中縣神岡鄉○○○段45-2地號土地
    （下稱系爭45-2地號土地）上如原判決附圖所示A建物（面
    積：85.80平方公尺）、C建物（面積：70.42平方公尺）拆
    除，並將系爭45-2地號土地（面積：1,659平方公尺）暨其
    上如原判決附圖所示B建物（面積：200.51平方公尺），及
    同段45-1地號土地（面積：1,736平方公尺、下稱系爭45-1
    地號土地）遷讓返還予上訴人及視同上訴人；而於本院審理
    中以被上訴人之被繼承人藍陳鳳嬌未經上訴人同意，擅在系
    爭土地上鋪設如本判決附圖編號E1至E4所示之石子道路（分
    割後為45-4、45-5、45-7、45-8地號土地）供出入之用，爰
    追加請求被上訴人應將上開石子道路予以刨除等語，經核此
    追加之訴部分，與上訴人原請求之原因事實，即被上訴人為
    無權占有、及有不自任耕作之事實，應將上開建物拆除、及
    遷讓後，將系爭土地返還予上訴人所生之糾紛，二者間請求
    之基礎事實相同，基於紛糾一次解決性原則，自符合上開准
    予訴之追加規定，無庸經被上訴人同意，亦得為之。至上訴
    人於原審雖為前揭之聲明，惟系爭土地嗣經上訴人訴請法院
    分割共有物判決確定，增加同段45-3、45-4、45-5（以上分
    割自系爭45-1地號土地）、及45-6、45-7及45-8（以上分割
    自系爭45-2地號土地）地號，而由呂順源單獨取得分割後45
    -1、45-2地號土地全部，呂明亮、呂雄略、呂忠四、呂正宗
    及呂仁仙等5人共同取得分割後45-3、45-6地號土地全部，
    呂九江、呂天樞及呂宏祺等3人共同取得分割後45-4、45-7
    地號土地全部，呂新川、呂受信及呂碧石等3人共同取得45-
    5、45-8地號土地全部一節，有土地登記謄本在卷可稽（見
    本院卷(二)第3至18頁)；又因臺中縣、市合併改制為直轄市，
    土地變更標示、及行政區級稱，爰求為判決為如下述之更正
    聲明。經核上訴人本件請求之標的仍為系爭土地，並未變更
    請求之標的，且各共有人係以系爭土地原應有部分之比例，
    於訴請法院判決分割共有物確定後，各單獨取得、或維持共
    有取得如上之土地，均未變更對系爭土地原有權利之比例，
    則上訴人係因上述原因，而更正原聲明，非屬訴之變更，合
    先敘明。
三、上訴人及視同上訴人主張：
  (一)系爭45-1、45-2地號土地前為上訴人之先祖呂張員所有，被
    上訴人之被繼承人藍相於民國40年6月7日耕地三七五減租條
    例公佈施行前即向呂張員之子呂合春（即呂明亮之先祖父，
    呂合春與呂九江、呂天樞之先父即呂宏祺之先祖父「呂如松
    」，呂雄略、呂仁仙、呂忠四之先父即呂順源之先祖父「呂
    盛堂」，呂正宗之先祖父「呂家興」，及呂新川、呂碧石、
    呂受信之先父「呂昆然」等人間，為兄弟關係。見本院卷(一)
    第47頁之系統表）承租系爭二筆土地耕作，此由藍相於35年
    間即設籍於系爭土地上建物可證之。嗣藍相死亡後，由被上
    訴人之被繼承人藍陳鳳嬌繼承系爭土地耕地租約，並於耕地
    三七五減租條例公佈施行後之44年3月24日，與上訴人之先
    祖呂張員定有臺灣省臺中縣私有耕地租約書（下稱系爭耕地
    租約），並向臺中縣神岡鄉公所申請租約登記，經以神鄉民
    字第931-2號登記在案，被上訴人並繼續無償使用呂張員所
    有、坐落如附圖所示分割後45-2、45-6及45-7等地號土地上
    編號B1、B2、B3及B4、面積合計為198平方公尺之建物。嗣
    系爭土地暨該建物由上訴人分別以繼承、轉繼承或受贈等原
    因，各取得如原判決附表一所示應有部分後，神岡鄉公所乃
    將系爭耕地租約逕為出租人變更登記，將出租人變更為上訴
    人。而自系爭耕地租約依法登記後，至租約出租人變更為上
    訴人前，系爭耕地租約於每6年法定租期屆滿時，均由被上
    訴人單獨向神岡鄉公所申請續定租約登記。
  (二)惟查兩造之被繼承人即呂張員與藍相間，並未成立三七五耕
    地租約關係。蓋系爭45-1、45-2地號土地於臺灣光復後之35
    年總登記時，即為呂張員所有，呂張員於43年8月31日死亡
    後，該土地係由呂昆然、呂左垣、呂九江及呂聰敏等4人共
    同繼承（應有部分各1/4），呂合春並不在其列；故呂合春
    於38年6月10日將當時為呂張員所有之系爭土地、及呂合春
    自有之同段44、47地號土地，一併出租被上訴人之被繼承人
    藍相，並簽訂臺灣省臺中縣私有耕地租約書(神鄉民字第931
    -1號)時，呂合春並非系爭45-1、45-2地號土地之所有權人
    ，該耕地租約書對所有權人呂張員自不發生效力。而44年3
    月24日所訂之系爭耕地租約，其上雖有呂張員與藍鳳嬌之印
    文，惟呂張員早於43年8月13日即死亡，兩造均不爭執，可
    見；系爭耕地租約並非呂張員所蓋章，被上訴人自亦不得持
    系爭耕地租約，主張其等被繼承人藍陳鳳嬌與呂張員間成立
    三七五租約關係。又系爭土地雖已辦理三七五租約登記，惟
    依耕地三七五減租條例第6條規定，可知三七五租約成立之
    後，始生協同登記之義務，登記並非三七五租約之生效要件
    ；是系爭土地雖經行政機關誤載有三七五租約，兩造間亦不
    因此當然發生三七五租約關係。況系爭45-2地號土地，地目
    始終為「建」地，而系爭45-1地號土地，於41年10月23日前
    ，地目亦為「建」地，可見；系爭土地於成立租賃關係之始
    （被上訴人於99年11月18日準備程序中自承為民國20幾年間
    ），即係承租非農地供耕作之用，則出租人與承租人間之關
    係自應依民法關於租賃之規定，而無耕地三七五減租條例之
    適用。從而；系爭土地於租期屆滿即應消滅，縱兩造間有成
    立不定期租賃關係，依民法第450條第2項、第451條之一般
    租賃規定，上訴人亦得隨時終止租約，收回系爭土地。
  (三)又縱認兩造間存有土地法之耕地租賃關係，惟因被上訴人擅
    自同意臺中縣神岡鄉公所在系爭45-1地號土地上鋪設柏油路
    ，即現今之中興路，面積共93平方公尺（即分割後之45-1、
    45-3、45-4地號土地上，如附圖編號D1、D2、D3所示），且
    被上訴人在系爭45-2地號土地上興建磚造平房等建物，面積
    共153平方公尺（即分割後之45-2、45-6地號土地上，如附
    圖編號A、C1、C2所示），並在系爭45-1、45-2地號土地上
    鋪設道路，面積共121平方公尺(即分割後之45-4、45-5、45
    -7、45-8地號土地上，如附圖編號E1至E4所示），總計上開
    面積達367平方公尺挪作他用，而未能保持系爭土地之生產
    力，顯已違反民法第432條規定，上訴人自亦得依土地法第
    114條第5款規定，主張終止租賃關係，並收回土地。再退步
    言之，縱認本件有耕地三七五減租條例之適用，然被上訴人
    擅自同意鄉公所於系爭土地上鋪設柏油路，依最高法院85年
    台上字第2459號判決要旨，既已變更為道路使用，任人通行
    ，被上訴人亦有不自任耕作之情形；又被上訴人在系爭土地
    上擅建上開磚造平房兩棟，及所鋪設上開道路寬度約3公尺
    ，足供3.5噸重貨車行駛其中，已逾一般農作物搬運之需，
    並形成土地資源之浪費，非屬對系爭土地之特別改良，均已
    變更原有之使用目的，亦有不自任耕作之情形，依耕地三七
    五減租條例第16條第2項規定，租約應全部歸於無效，上訴
    人自得收回系爭土地。
  (四)被上訴人已於81年間在系爭土地之對面興建三層樓之鋼筋混
    凝土造房屋，供全家居住，如附圖編號B1至B4所示之三合院
    建物，目前已無人居住使用，僅放置老舊傢俱。被上訴人之
    被繼承人藍陳鳳嬌於57年間，又已向呂合春之繼承人呂燕翼
    購買面積大於系爭土地數倍之同段44、47等地號土地，而擁
    有自已之農地，早非佃農之身，系爭土地上耕作之收益，對
    被上訴人家庭生活之維持，已無關緊要，而被上訴人對上訴
    人請求返還系爭土地仍一再拖延。爰依民法第767條、耕地
    三七五減租條例第16條第2項規定，請求被上訴人應拆除如
    附圖編號A、C1、C2所示之建物，並返還系爭土地暨附圖編
    號B1至B4所示之建物予上訴人全體；及陳明願供擔保，請准
    宣告假執行。
  【原審判決駁回上訴人之訴及其假執行之聲請。】
  【上訴人不服，提起本件上訴，於本院更正、及追加聲明如下
    ：
  1.原判決廢棄。
  2.被上訴人應將坐落臺中市神岡區○○○段45-2、45-6及45-7
    地號土地上如附圖所示B1至B4建物，門牌號碼為臺中市○○
    區○○路30巷10號、面積198平方公尺全部，返還上訴人及
    視同上訴人。
  3.被上訴人應將坐落臺中市神岡區○○○段45-2地號土地上如
    附圖所示A建物、面積85平方公尺，及C1建物、面積34平方
    公尺拆除，並將45-2地號土地、面積435平方公尺，及同段
    45-1地號土地、面積455平方公尺，返還予呂順源。
  4.被上訴人應將坐落臺中市神岡區○○○段45-6地號土地上如
    附圖所示C2建物、面積34平方公尺拆除，並將45-6地號土地
    、面積228平方公尺，及同段45-3地號土地，面積239平方公
    尺，返還予呂明亮、呂雄略、呂忠四、呂正宗及呂仁仙。
  5.被上訴人應將坐落臺中市神岡區○○○段45-4地號土地上如
    附圖所示E1、面積44平方公尺之道路，及坐落同段45-7地號
    土地上如附圖所示E4道路、面積27平方公尺之道路刨除，並
    將45-4地號土地、面積521平方公尺，及45-7地號土地、面
    積498平方公尺，返還予呂九江、呂天樞及呂宏祺。
  6.被上訴人應將坐落臺中市神岡區○○○段45-5地號土地上如
    附圖所示E2、面積47平方公尺之道路，及坐落同段45-8地號
    土地上如附圖所示E3道路、面積3平方公尺之道路刨除，並
    將45-5地號土地、面積521平方公尺，及45-8地號土地、面
    積498平方公尺，返還予呂新川、呂受信及呂碧石。】
四、被上訴人則辯以：兩造間就系爭土地已有耕地租約關係存在
    ，被上訴人自有權使用系爭土地從事耕作；且興建如附圖編
    號A、C1及C2所示建物係於57年間經呂張員之繼承人呂昆然
    同意而興建，又均供與農業耕作相關之用；又附圖編號E1至
    E4所示之道路，寬度約3公尺，僅容一部貨車通行，亦係為
    耕作便利所鋪設搬運農作物之農路，被上訴人並無不自任耕
    作之情形。上訴人主張原訂之三七五租約無效，被上訴人占
    用系爭土地無任何權源，而屬無權占有乙節，業經呂順源前
    依無權占有法律關係，訴請被上訴人應拆屋還地，而經原法
    院96年度重訴字第509號拆屋還地事件，判決被上訴人並非
    無權占有確定在案。因系爭土地自38年1月1日起即由被上訴
    人之父親藍相向上訴人先祖呂張員之子呂合春承租耕作，且
    由上訴人提出之土地登記謄本觀之，呂張員之職業為「貸地
    業」，即係以地主身分把土地租給佃農耕種收取租金者；而
    藍相於38年6月10日與呂合春簽訂耕地租約書時，呂合春雖
    非系爭土地之所有權人，然真正所有權人呂張員仍有依約將
    系爭土地二筆交付予藍相使用，嗣藍相死亡後並由藍陳鳳嬌
    繼承承租人之地位。又38年6月10日所簽訂之耕地租約書嗣
    將系爭土地刪除，係因呂張員死亡後，呂合春並非系爭土地
    之繼承人，因此才另簽訂神鄉民字第931-2號私有耕地租約
    書。再系爭45-1地號土地嗣於41年10月23日已編為農業用地
    、地目田，是系爭耕地租約自應屬耕地租賃，而有耕地三七
    五減租條例之適用。至系爭45-2地號土地雖非土地法第106
    條第1項規定所稱之農地，然本件承租目的既係作農業耕作
    之用，被上訴人實際上亦作農耕使用，則系爭45-2地號土地
    應仍屬耕地租用之範圍。又附圖編號D1至D3部分，原為臺中
    縣神岡鄉○○路233巷，早已作為道路使用，後來經政府拓
    寬為中興路，並非被上訴人所為，而政府在私人土地施作道
    路等公共工程均應經地主同意，並非承租人之被上訴人同意
    與否之問題，且呂順源通行使用中興路數十年，從未因中興
    路拓寬使用系爭45-1地號土地，而提出任何異議，中興路之
    拓寬適值政府推動興建國家十大建設中山高速公路，都市計
    劃並將此區○○○○○路交流道特定區○○○路為系爭土地
    連同附近住家（包括呂順源在內）對外之唯一通行道路，中
    興路之拓寬僅使用系爭土地面積約3%，且為土地之一隅，損
    害甚少，系爭土地作為耕作仍具完整性。上訴人主張中興路
    之拓寬非屬土地之特別改良，而認被上訴人有違反自任耕作
    之行為，委不足採。另系爭土地之租金係依土地面積換算稻
    谷總量，被上訴人並不因土地作為道路使用，可供耕作面積
    縮小，而減少應繳稻谷總量，亦即上訴人每年收取之租金並
    未短少，上訴人主張終止租約並請求拆屋還地，為無理由等
    語。
五、本院綜析兩造上開之攻防，整理兩造不爭執之事實如下：
  (一)系爭45-1、45-2地號土地原為上訴人所共有，上訴人各應有
    部分如原判決附表一所示；嗣因法院分割共有物判決確定後
    ，增加同段45-3、45-4、45-5（以上分割自系爭45-1地號土
    地）、45-6、45-7及45-8（以上分割自系爭45-2地號土地）
    地號。由呂順源單獨取得分割後45-1及45-2地號土地；呂明
    亮、呂雄略、呂忠四、呂正宗及呂仁仙等5人共同取得分割
    後45-3及45-6地號土地；呂九江、呂天樞及呂宏祺等3人共
    同取得分割後45-4及45-7地號土地；呂新川、呂受信及呂碧
    石等3人共同取得45-5及45-8地號土地。又因臺中縣、市合
    併改制為直轄市並變更標示及行政區級稱。
  (二)系爭45-1地號土地，地目原為建地，於41年10月23日變更地
    目為田地；系爭45-2地號土地，地目自始迄今均為建地（見
    本院卷(一)第48、49、51、54頁）。
  (三)被上訴人之被繼承人藍相於38年6月10日，與呂張員之子呂
    合春簽訂台灣省台中縣私有耕地租約書(神鄉民字第931之1
    號)，租賃標的除系爭45-1、45-2地號土地外，尚有呂合春
    所有同段44、47地號土地，租賃期間自38年1月1日起至40年
    12月31日止，藍相死亡後，由被上訴人之被繼承人藍陳鳳嬌
    繼承租約。嗣又於44年3月24日以呂張員名義與藍陳鳳嬌簽
    訂系爭土地私有耕地租約書(神鄉民字第931-2號)，約定租
    賃期間自38年1月1日起至43年12月31日止。系爭土地租約於
    上開租期屆至後，租約仍每六年續訂至迄今（見本院卷(一)第
    57、58頁)。
  (四)上訴人先祖呂張員於43年8月31日死亡後，系爭土地係由呂
    昆然、呂左垣、呂九江及呂聰敏等4人共同繼承（應有部分
    各4分之1），呂合春並無繼承系爭土地。上訴人嗣因繼承、
    轉繼承、及受贈原因分別取得系爭土地之權利。
  (五)系爭土地分割後之45-2、45-6及45-7地號土地上如附圖編號
    B1至B4所示、面積198平方公尺之建物，為上訴人先祖呂張
    員所建，於出租系爭土地予藍相耕作時，即由呂張員提供該
    建物供承租人居住使用，目前已為老舊之三合院，內部放置
    老舊之傢俱，無人居住使用。而分割後之45-2、45-6地號土
    地上如附圖編號A及C1、C2所示磚造平房、及土房、面積153
    平方公尺，分別為以前之豬舍、及菇寮，均已破舊無法使用
    。分割後之45-4、45-5、45-7、45-8地號土地上如附圖編號
    E1至E4所示、面積合計121平方公尺，寬度約3公尺之道路，
    均為被上訴人、及其等被繼承人藍陳鳳嬌所興建、及舖設（
    見本院卷(二)第34頁勘驗筆錄）。
    以上事實，業據上訴人提出戶籍謄本、繼承系統表、土地登
    記簿謄本、地籍圖謄本、臺灣省臺中縣私有耕地租約書神鄉
    民字第931-1號、931-2號、系爭土地異動索引、及現況照片
    等件為證，且為被上訴人所不爭執，復經本院履勘現場查明
    屬實，及囑託臺中市豐原地政事務所測繪，並製有土地複丈
    成果圖在卷可稽，堪信上訴人上開部分之主張為真實。
六、惟上訴人主張系爭土地於成立租賃關係之始，即係承租非農
    地供耕作之用，出租人與承租人間應適用民法一般租賃關係
    之規定，並無耕地三七五減租條例之適用；又系爭土地於上
    開租賃期間屆滿後，兩造間如有成立不定期租賃之情形，上
    訴人依民法第450條第2項、第451條規定，已終止系爭租約
    ，自可收回系爭土地；又縱認兩造間有土地法耕地租賃關係
    ，因被上訴人擅自同意臺中縣神岡鄉公所在系爭45-1地號土
    地上，鋪設如附圖編號D1至D3之柏油路，供作中興路通行之
    用、及在系爭45-2地號土地上，興建如附圖編號A、C1及C2
    所示建物、以及在系爭土地上，鋪設如附圖編號E1至E4道路
    ，而未保持系爭土地之生產力，顯已違反民法第432條規定
    ，上訴人亦得依土地法第114條第5款規定，主張終止租賃關
    係，並收回土地；再退步言之，縱認系爭土地有耕地三七五
    減租條例之適用，被上訴人上開建屋、同意闢路、及築路之
    行為，亦已違反耕地三七五減租條例第16條第2項不自任耕
    作之規定，租約應全部歸於無效，上訴人自得收回土地等節
    ，則為被上訴人所否認，並以上詞置辯。經查：
  (一)關於系爭土地於成立租賃關係時，係承租非農地供耕作之用
    、或為耕地租賃，雙方應適用之法律關係為何？
    上訴人主張：系爭45-1、45-2地號土地前為上訴人之先祖呂
    張員所有，藍相於耕地三七五減租條例公佈施行前，於38年
    6月10日向呂張員之子呂合春承租系爭土地耕作，藍相死亡
    後，藍陳鳳嬌繼承系爭土地耕地租約，嗣又於44年3月24日
    與呂張員定有耕地租約，惟呂張員於43年8月31日即死亡，
    系爭土地係由呂張員之子呂昆然、呂左垣、呂九江及呂聰敏
    繼承，呂合春並無繼承系爭土地，故呂合春於38年6月10日
    將自己所有之同段44、47地號土地、及呂張員所有系爭土地
    一併出租予藍相，對呂張員自不發生效力；而44年3月24日
    所訂之系爭耕地租約，因呂張員早於43年8月13日即死亡，
    自無與藍陳鳳嬌成立三七五租約之可能；又系爭45-2地號土
    地地目始終為建地，而系爭45-1地號土地，於41年10月23日
    前，地目亦為建地，系爭土地於承租之始，即非承租農地供
    耕作之用，兩造間應依民法關於租賃之規定，並無土地法耕
    地租賃、及耕地三七五減租條例之適用等語。被上訴人則以
    系爭土地自38年1月1日起即由藍相向呂張員承租耕作，藍相
    於38年6月10日與呂合春簽訂耕地租約書時，呂合春雖非系
    爭土地之所有權人，然呂張員仍依約將系爭土地交予藍相耕
    作，呂張員死亡後，呂合春雖非系爭土地之繼承人，惟與呂
    張員另有簽訂神鄉民字第931-2號私有耕地租約書，系爭45-
    2地號土地雖非農地，然承租目的既作為農業耕作之用，被
    上訴人實際上亦作農耕使用，系爭45-2地號土地應仍屬耕地
    租賃，而系爭45-1地號土地於41年10月23日已編為農業用地
    、地目田，應屬耕地租賃，而有耕地三七五減租條例之適用
    等語。
  1.查呂張員之子呂合春與被上訴人之被繼承人藍相，於38年6
    月10日簽訂台灣省台中縣私有耕地租約書(神鄉民字第931之
    1號，下稱第一份租約)，租賃標的除系爭45-1、45-2地號土
    地外，尚有呂合春所有之同段44、47地號土地，租賃期間自
    38年1月1日起至40年12月31日止，嗣藍相死亡，由被上訴人
    之被繼承人藍陳鳳嬌繼受該租約一節，有該私有耕地租約書
    在卷可稽(見本院卷(一)第57頁)。依第一份租約書內容觀之，
    並無從得知出租人呂合春於簽訂租約時，就系爭45-1、45-2
    地號土地部分，是否有經所有權人呂張員之授權，且嗣又將
    系爭土地自租約中刪除，僅存呂合春所有之同段44、47地號
    土地，則第一份租約內既無呂張員之署名，被上訴人亦未能
    證明呂合春為呂張員代理人之事實，被上訴人即難執第一份
    租約，主張兩造間就系爭45-1、45-2地號土地有租賃關係存
    在。惟系爭45-1、45-2地號土地又於44年3月24日以呂張員
    名義與藍陳鳳嬌簽訂神鄉民字第931-2號之私有耕地租約書
    （即系爭耕地租約），約定租賃期間自38年1月1日起至43年
    12月31日止，於租期屆至後，租約仍每六年續訂至迄今，亦
    有系爭耕地租約書在卷可稽(見本院卷(一)第58頁)。呂張員雖
    於系爭耕地租約上開租賃期間內之43年8月31日即死亡，然
    系爭耕地租約所約定租賃期間係自38年1月1日起至43年12月
    31日止，堪認系爭土地應係於呂張員生前即出租予藍陳鳳嬌
    耕作使用。而耕地三七五減租條例於40年6月10日公布施行
    後，依該條例第5、6、及20條規定：耕地租約應一律以書面
    為之；租約之訂立、變更、終止或換訂，應由出租人會同承
    租人申請登記；耕地租佃期間不得少於六年；及耕地租約於
    租期屆滿時，除出租人符合該條例規定得收回自耕之情形外
    ，如承租人願繼續承租者，應續訂租約。故系爭土地於43年
    12月31日租期屆滿後，因耕地三七五減租條例已施行，藍陳
    鳳嬌亦繼續占用系爭土地，呂張員之繼承人於當時因尚未辦
    理繼承登記，乃於44年3月24日簽訂系爭耕地租約時，仍沿
    用呂張員名義簽訂之，此可由系爭土地嗣由呂張員之繼承人
    呂昆然、呂左垣、呂九江及呂聰敏等4人於54年11月30日始
    辦理該等4人之繼承登記可知(見本院卷(一)第48、49頁系爭土
    地之登記謄本記載)。又呂張員之繼承人嗣對藍陳鳳嬌、及
    被上訴人占用系爭土地耕作，並未訴請返還，且依耕地三七
    五減租條例上開規定意旨，於每六年又續訂租約，而延續租
    賃關係迄今，堪認呂張員與藍陳鳳嬌間就系爭土地存有租賃
    關係（惟系爭45-1、45-2地號土地因地目不同，適用法律不
    同，理由如下述)，而兩造各為其等二人之繼承人，自應繼
    受該租賃關係。因之；兩造間就系爭土地存有租賃關係，應
    無疑義。
  2.次查耕地三七五減租條例於40年6月10日公布施行；系爭45-
    1地號土地，地目原為建地，於41年10月23日變更地目為田
    地。而呂張員於耕地三七五減租條例施行後，且系爭45-1地
    號土地於41年10月23日變更為田地後，仍將系爭45-1地號土
    地出租予藍陳鳳嬌繼續耕作，嗣呂張員之繼承人於租期屆滿
    後，依耕地三七五減租條例規定，每六年又續訂租約，基於
    耕地三七五減租條例保護佃農之立法精神，應為承租人有利
    之解釋，堪認系爭45-1地號土地於41年10月23日變更地目為
    田地時，即屬耕地租賃之性質，而有耕地三七五減租條例之
    適用。至系爭45-2地號土地，地目自始迄今均為建地一節，
    有土地登記謄本在卷可稽，並為兩造所不爭，被上訴人之被
    繼承人藍陳鳳嬌當時向上訴人先祖呂張員承租系爭45-2地號
    土地，雖與系爭45-1地號土地併簽訂於系爭耕地租約內，且
    約定租率以正產物收獲總量千分之375為最高額，及每六年
    續約迄今。惟按耕地之租佃，依本條例之規定；本條例未規
    定者，依土地法及其他法律之規定。耕地三七五減租條例第
    1條定有明文。又耕地租用，係指以自任耕作為目的，約定
    支付地租使用他人之農地者而言，土地法第106條第1項定有
    明文，所稱農地，參照同條第2項之立法精神，應包括漁地
    及牧地在內。承租他人之非農、漁、牧地供耕作之用者，既
    非耕地租用，自無耕地三七五減租條例規定之適用。倘成立
    租賃關係之始，係承租非農地供耕作之用者，其出租人與承
    租人間之關係，應依民法關於租賃之規定，而無耕地三七五
    減租條例之適用（最高法院88年台上字第1號判例、91年度
    台上字第2628號判決意旨參照）。查系爭45-2地號土地既於
    簽訂系爭耕地租約時迄今，地目均為建地，則兩造間就系爭
    45-2地號土地之租賃關係，顯非耕地三七五減租條例第1條
    規定所稱之耕地租佃，自無耕地三七五減租條例規定之適用
    ，應依民法關於租賃之規定。
  (二)上訴人以被上訴人就系爭45-1地號土地有不任耕作情事、而
    系爭45-2地號土地已為終止租約之意思表示，上訴人請求返
    還系爭土地，是否有理由？
    上訴人主張系爭45-2地號土地為建地，兩造間成立不定期租
    賃關係，依民法第450條第2項、第451條規定，上訴人已向
    被上訴人為終止租約之表示，自得收回系爭45-2地號土地；
    而系爭45-1地號土地，被上訴人擅自同意神岡鄉公所在其上
    鋪設中興路任人通行，及鋪設如附圖編號E1至E4所示寬約3
    公尺之道路，被上訴人有不自任耕作之情事，依耕地三七五
    減租條例第16條第2項規定，租約應全部歸於無效，上訴人
    自得收回系爭45-1地號土地等語。被上訴人則以：附圖編號
    D1至D3部分，原為臺中縣神岡鄉○○路233巷，早已作為道
    路使用，後經政府拓寬為中興路，而政府在私人土地施作道
    路應經地主同意，並非被上訴人同意與否之問題，且拓寬中
    興路僅使用系爭土地面積約3%而已，損害甚少，而附圖編號
    E1至E4所示之道路，寬度約3公尺，僅容一部貨車通行，係
    為耕作便利所鋪設搬運農作物之農路，被上訴人並無不自任
    耕作情事等語。
  1.按承租人應自任耕作，並不得將耕地全部或一部轉租於他人
    。承租人違反前項規定時，原訂租約無效，得由出租人收回
    自行耕種或另行出租。耕地三七五減租條例第16條第1、2項
    定有明文。查系爭45-1地號土地之北側前為臺中縣神岡鄉○
    ○路233巷，早已作為道路使用，後經政府拓寬為中興路一
    節，為被上訴人所自陳(見被上訴人100年5月24日辯論意旨
    狀第3頁)；又經本院履勘現場查明中興路目前為8米寬之道
    路，有勘驗筆錄在卷可稽（見本院卷(二)第34頁)，足見；系
    爭45-1地號土地之北側自始即毗臨道路，被上訴人可由北側
    道路出入無礙，並無須在系爭45-1地號土地上另闢建其他非
    供農業用途之道路，惟被上訴人卻在系爭45-1地號土地上鋪
    設約三米寬之道路(即分割後之45-4、45-5地號土地上，如
    附圖編號E1至E2示），衡以該道路為狹長型，且貫連系爭45
    -1地號土地之南北側，路寬更達三米，足供自用小客車通行
    之用，顯非供農作所必要之設施；被上訴人亦自承舖設該道
    路係為使系爭45-2地號土地便於通行至中興路所為等語（見
    本院卷(二)第89頁背面)，堪認被上訴人在系爭45-1地號土地
    上舖設該道路，即有不自任耕作之事實。又查系爭45-1地號
    土地上，如附圖編號編號D1至D3部分之中興路，被上訴人藍
    春松於本院履勘現場時陳稱：被上訴人於當時有同意鄉公所
    闢建目前之中興路，但有徵得上訴人同意等語，有上開勘驗
    筆錄可稽，惟上訴人已否認被上訴人有徵得其等同意之事實
    ；又經本院向台中市神岡區公所函查：該道路係何時、何機
    關所鋪設，有無取得土地所有權人之同意等節，經該所以中
    興路為鄉里○○道路，目前為該所養管之道路，因該路段興
    闢已有30年以上，年代已久，實無可考究等語，亦有該所10
    0年5月20日神區農字第1000007873號函在卷可參（見本院卷
    (二)第106、125頁)。被上訴人雖以政府在私人土地施作道路
    ，應經地主同意，並非被上訴人同意與否之問題等語，惟查
    該道路既於30年前即已闢建，僅供鄉里○○○道路，於當時
    闢建時鄉公所是否踐行法定程序，即徵得土地所有權人之同
    意始動工興建，並不得而知；且台中市神岡區公所亦未能查
    明上開路段係由何政府機關所舖設，僅函復該路段為公所所
    養管，又未能檢送上訴人或其等被繼承人曾出具之同意書為
    證，即難認被上訴人同意鄉公所闢建如附圖編號編號D1至D3
    所示之中興路，於當時已徵得上訴人同意之事實；而被上訴
    人為實際占用系爭45-1地號土地耕作之人，任令系爭45-1地
    號土地上闢建如上之中興路，供大眾通行之用，已減損系爭
    45-1地號土地耕作之生產力，亦屬不自任耕作之範疇。則上
    訴人以被上訴人違反耕地三七五減租條例第16條第2項規定
    ，主張系爭耕地租約無效，訴請被上訴人應將45-1地號土地
    、面積455平方公尺，返還予呂順源；將45-3地號土地，面
    積239平方公尺，返還予呂明亮、呂雄略、呂忠四、呂正宗
    及呂仁仙；將45-4地號土地上如附圖所示E1、面積44平方公
    尺之道路刨除，並將45-4地號土地、面積521平方公尺，返
    還予呂九江、呂天樞及呂宏祺；及將45-5地號土地上如附圖
    所示E2、面積47平方公尺之道路刨除，並將45-5地號土地、
    面積521平方公尺，返還予呂新川、呂受信及呂碧石，均為
    有理由，應予准許。
  2.次按租賃定有期限者，其租賃關係，於期限屆滿時消滅。未
    定期限者，各當事人得隨時終止契約。但有利於承租人之習
    慣者，從其習慣。前項終止契約，應依習慣先期通知。又租
    賃期限屆滿後，承租人仍為租賃物之使用收益，而出租人不
    即表示反對之意思者，視為以不定期限繼續契約。民法第45
    0條第1、2項、及451條定有明文。查系爭45-2地號土地自始
    即為建地，應適用民法關於租賃之規定，已如上述。又系爭
    45-2地號土地於系爭耕地租約所約定之租期屆滿時，被繼承
    人呂張員之繼承人並未要求返還，仍由被上訴人之被繼承人
    藍陳鳳嬌繼續為該租賃物之使用收益，應視為以不定期限繼
    續契約，上訴人自應繼受系爭45-2地號土地此不定期租賃契
    約之效力。惟上訴人嗣於本院審理中已分別以99年12月2日
    準備續狀、99年12月3日準備狀、及於本院言詞辯論中為終
    止系爭租約之意思表示，堪認上開終止租約之通知，已符合
    法定相當期間通知終止租約之規定，則兩造間就系爭45-2地
    號土地之租賃關係已告消滅，被上訴人自應返還系爭45-2地
    號土地。而系爭45-2地號土地上，有上訴人先祖呂張員所建
    如附圖編號B1至B4所示、面積198平方公尺之建物，於當時
    出租系爭45-1、45-2地號土地予藍相耕作時，係由呂張員提
    供該建物供承租人居住使用，則上訴人訴請被上訴人應將如
    附圖所示B1至B4建物（分割後坐落同段45-2、45-6及45-7地
    號土地上），即門牌號碼為臺中市○○區○○路30巷10號之
    建物全部，返還予呂張員之全體繼承人即上訴人及視同上訴
    人，洵屬有據，應予准許。又查系爭45-2地號土地上，尚有
    被上訴人擅自所建如附圖編號A、C1及C2所示建物（分割後
    坐落同段45-2、45-6地號土地上），則呂順源訴請被上訴人
    應將如附圖所示A建物、面積85平方公尺，及C1建物、面積
    34平方公尺拆除，並將45-2地號土地、面積435平方公尺返
    還；及呂明亮、呂雄略、呂忠四、呂正宗、呂仁仙訴請被上
    訴人應將如附圖所示C2建物、面積34平方公尺拆除，並將45
    -6地號土地、面積228平方公尺返還之，均為有理由。被上
    訴雖以57年間興建如附圖編號A、C1及C2所示建物時，有經
    呂張員之繼承人呂昆然同意而興建，且係供農業耕作之用云
    云，惟已為上訴人所否認，被上訴人並未提出積極有利於己
    之事證以供本院調查審酌，此部分所辯，自無可採。再被上
    訴人亦擅自在系爭45-2地號土地上，鋪設如附圖編號E3、E4
    之道路（分割後坐落同段45-7、45-8地號土地上），則呂九
    江、呂天樞、呂宏祺訴請被上訴人應將同段45-8地號土地上
    如附圖所示E3 道路、面積3平方公尺之道路刨除，並將45-8
    地號土地、面積498平方公尺返還；及呂新川、呂受信、呂
    碧石訴請被上訴人應將坐落同段45-7地號土地上如附圖所示
    E4道路、面積27平方公尺之道路刨除，並將45-7地號土地、
    面積498平方公尺返還，均為有理由，應予准許。
七、綜上所述；上訴人依民法第450條第2項、第767條規定終止
    租約、物上請求權法律關係、及耕地三七五減租條例第16條
    第2項規定不自任耕作返還土地法律關係定，訴請被上訴人
    應將如主文所示之內容，拆除系爭土地上之地上物、及返還
    系爭土地暨建物、以及於本院追加請求應將附圖編號E1至E4
    所示石子道路刨除，均為理由，應予准許。原審為上訴人敗
    訴之判決（追加之訴除外），尚有未洽，上訴意旨指摘原判
    決不當，求予廢棄改判，為有理由，應由本院予以廢棄，改
    判如文第二至五項所示。
八、本案事實已臻明確，兩造其餘攻擊防禦方法，不足以影響本
    判決結果，爰不一一論述，併此敘明。
據上論結：本件上訴為有理由，依民事訴訟法第450條、第85條
第2項．判決如主文。
中    華    民    國   100    年    6     月    7     日
                民事第四庭    審判長法  官  陳蘇宗
                                    法  官  林欽章
                                    法  官  張浴美
以上正本係照原本作成。
如對本判決上訴，須於收受判決送達後20日內向本院提出上訴書
狀，其未表明上訴理由者，應於提出上訴後20日內向本院提出上
訴理由書（須按他造人數附具繕本）。
上訴時應提出委任律師為訴訟代理人之委任狀。具有民事訴訟法
第466條之1第1項但書或第2項之情形為訴訟代理人者，另應附具
律師及格證書及釋明委任人與受任人有該條項所定關係之釋明文
書影本。如委任律師提起上訴者，應一併繳納上訴審裁判費。
                                    書記官  阮正枝
中    華    民    國   100    年    6     月    7     日
                                                      Ｓ